最高法院刑事判決　　　　　　　　　　　　　　　八十六年度台上字第七六○二號
　　上　訴　人　壬○○
　　　　　　　　己○○
　　　　　　　　戊○○
　　　　　　　　乙○○
　　右　一　人
　　選任辯護人　曾森雄律師
　　上　訴　人　庚○○
　　　　　　　　丑○○
　　右　一　人
　　選任辯護人　張玉希律師
　　上　訴　人　甲○○
　　選任辯護人　鍾志宏律師
　　上　訴　人　丁○○
　　上　訴　人　癸○○
　　　　　　　　子○○
　　　　　　　　丙○○
　　　　　　　　辛○○
　　右　一　人
　　選任辯護人　張英傑律師
右上訴人等因貪污等罪案件，不服台灣高等法院中華民國八十五年十一月六日第二審
判決（八十四年度上訴字第四九七七號，起訴案號：台灣基隆地方法院檢察署八十三
年度偵字第二二一八、二二二五、二二二六、二二九一、二二九二、二四四三、二四
九八、二六九七號），提起上訴，本院判決如左：
    主  文
原判決關於壬○○、己○○、戊○○、庚○○、乙○○、甲○○、丑○○、丁○○、
癸○○、子○○、丙○○部分撤銷，發回台灣高等法院。
其他上訴駁回。
    理  由
一撤銷發回部分：
本件原判決認定(一)、上訴人甲○○係台灣省基隆港務警察所和平島派出所（下稱和平
所）巡官，上訴人丑○○係和平所處理該所行政事務之警員，均為有調查犯罪職務之
人，上訴人子○○係和平所巡佐，上訴人丁○○、癸○○係和平所警員，上訴人丙○
○係基隆市警察局第二分局正濱派出所（下稱正濱所）巡官，均係依據法令從事公務
之人員，甲○○、丑○○、子○○、丁○○及癸○○負有對自基隆市正濱漁港（下稱
正濱漁港）入港之人員、船貨作安全檢查及查緝走私物品專責，為依據法令負責檢查
走私物品之檢查人員。(二)、上訴人己○○前曾於民國七十六年間犯走私罪，經台灣高
等法院判處有期徒刑十月確定，並依中華民國七十七年罪犯減刑條例規定減為有期徒
刑五月，甫於七十七年十二月三十一日執行有期徒刑完畢；上訴人戊○○前曾於七十
三年間犯傷害致人於死罪，經台灣高等法院於七十六年間判處有期徒刑五年六月確定
，並依中華民國七十七年罪犯減刑條例規定減為有期徒刑二年九月，又於七十四年間
犯殺人等罪，經同院於七十八年判處應執行有期徒刑十二年六月，褫奪公權六年八月
確定，嗣依中華民國八十年罪犯減刑條例規定，減為有期徒刑七年七月，褫奪公權四
年五月，其最後一次因上開殺人等罪，受刑之執行，並於八十二年一月二十五日執行
完畢。(三)、緣八十二年八、九月間，綽號「張董」之張瑞鳴擬將其在大陸地區購買，
完稅價格超過新台幣（下同）十萬元且重量逾一千公斤之「懲治走私條例公告管制項
目及其數額」所列丁項之大陸生產酒類及其他不詳物品之管制物品私運回台灣，乃透
過友人綽號「大胖」之葉勝明介紹認識上訴人壬○○（綽號「益啊」），約定由張瑞
鳴提供四百萬元與壬○○，委由壬○○負責尋找、僱用運貨之船隻、接運走私之工人
及車輛，並負責行賄買通職司依法令負責查驗船舶入出港人、貨之港警、漁（安）檢
等單位檢查人員，安排該船舶自大陸地區私運前開大陸生產酒類及其他不詳之管制物
品，由台北縣野柳附近漁港進入本國自由地區台灣省等相關事宜。壬○○則以上述四
百萬元之代價，轉請上訴人己○○（綽號「天的」）辦理上開事宜，成約時，由壬○
○先支付訂金二十萬元與己○○。適「隆安一號」漁船（本件犯罪後更名為「恆豐號
」）所有人李存禮（已判刑確定）因該船舶營業狀況不佳，將船隻委由上訴人戊○○
（綽號「文瑞」）代為媒介出租他人，因戊○○與己○○熟識，經壬○○、己○○將
走私計畫告知戊○○後，即由戊○○引介壬○○、己○○予李存禮，李存禮明知壬○
○、己○○等人租船之目的在於至大陸地區載運私貨從事走私，竟仍允以一百萬元顯
逾通常賃船租金之價格，將「隆安一號」出租與壬○○、己○○，供作走私船之用，
李存禮並即收受船舶出租訂金三十萬元。李存禮於將船出租與壬○○、己○○後，即
於八十二年十月十九日，將該船寄籍野柳漁港，僅留用知情之原船員賴德藏，共同計
畫於台北縣野柳地區之漁港走私上岸。嗣戊○○為壬○○、己○○租得載貨船舶後，
即透過知情之友人杜世朝（綽號「細條」已判刑確定）尋覓知情且具有船長資格之陳
朝榮（已判刑確定）及船員資格之潘建光（已判刑確定）、蘇崇成（通緝中），分別
擔任「隆安一號」漁船之船長及船員，與原已受僱於李存禮在「隆安一號」擔任輪機
長之賴德藏，由彼等與戊○○、貨主張瑞鳴、葉勝明、壬○○、己○○及船主李存禮
共同基於走私及非法航行至大陸之犯意聯絡，由陳朝榮、潘建光、蘇崇成、賴德藏等
四人依戊○○之指示，於八十二年十一月二日，共同駕駛「隆安一號」漁船自台北縣
野柳漁港出海，未經主管機關許可，直駛大陸福建省馬尾港（下簡稱馬尾），迄同年
月三、四日間，該船駛抵馬尾港靠岸，進港次日，有貨主張瑞鳴委請購買大陸產製酒
類之綽號「阿明」之大陸林姓成年男子將大陸物品「董公酒」「貴州醇」、「貴州玉
醇酒」、「貴州仙台酒」、「瀘州老窖」等酒類及不詳十公斤白色桶裝之物，搬運上
船，存載於船倉內，其上並覆蓋一、二百箱之漁貨以為掩飾後，等候戊○○之指示啟
航回台灣之時間。(四)、嗣壬○○、己○○、張瑞鳴、葉勝明、戊○○等人因原先安排
「隆安一號」漁船自台北縣野柳附近漁港進港之計畫無法順利進行，乃基於行賄之共
同犯意聯絡，商議依照原計畫應負責疏通有關港口檢查管制單位之己○○，設法疏通
其他港口員警，使「隆安一號」得以順利將私貨私運入港。八十二年十一月底，己○
○轉請其熟識之因案革職警官楊隆盛（通緝中）設法買通基隆地區港警人員讓「隆安
一號」得以載運私貨，由基隆地區之漁港入臺，楊隆盛思及其前部屬庚○○時任正濱
所警員，乃與壬○○、己○○、張瑞鳴、葉勝明及戊○○等共同謀議，更改進口地點
為正濱漁港，旋由楊隆盛先行出面委請庚○○運用地緣關係，設法買通安檢單位負責
檢查之公務人員，俾使「隆安一號」得以由正濱漁港入港靠岸下貨，經庚○○於八十
二年十二月初不詳日，與正濱漁港當地居民即上訴人乙○○接頭，告以欲從正濱漁港
走私之旨後，乙○○基於和庚○○、楊隆盛、己○○、壬○○、張瑞鳴、葉勝明、戊
○○等人共同行賄之犯意，迅即於同日晚間，至和平所向其熟識之該所警員丑○○洽
問，丑○○竟對乙○○協助走私、違法驗放、知情而故不取締查辦之要求予以首肯，
並即引見其主管甲○○。經乙○○、甲○○、丑○○等三人在甲○○辦公室洽談後，
當日甲○○、丑○○即基於共同之犯意，對於乙○○之不法要求，立刻予以應允，並
表示：其不會主動去抓（按指查緝），但排班（係丑○○）及負責安檢之人，應由事
主給付金錢為酬等語，對於違背職務之行為要求賄賂，並同意設法調派親信警員，包
庇「隆安一號」走私自正濱漁港放行入境。三人會談之後，丑○○陪同乙○○出所時
，復叮囑乙○○：日後聯繫，以呼叫器呼叫渠即可，並即將所借用第0000000
00號呼叫器號碼，提供予乙○○作聯絡之用。乙○○離去後，將甲○○、丑○○等
同意包庇走私之消息回覆庚○○；不日之內，庚○○帶同乙○○至基隆市○○路「凱
旋門餐廳」引介與楊隆盛、己○○見面，將疏通結果告知壬○○等。未幾甲○○、丑
○○並商妥索價二十萬元，推由丑○○於不詳之日，聯絡乙○○告以包庇之價碼，乙
○○獲悉價後，復與庚○○及己○○、楊隆盛在「凱旋門餐廳」會面，將甲○○、丑
○○等索取賄賂二十萬元之事轉知己○○，己○○當即表示承諾，惟先付十萬元為前
金，另十萬元，則於事成後交付，且應允走私之後，另答謝二十萬元與乙○○、庚○
○朋分，當場並由己○○將現金十萬元交與乙○○及庚○○，持交和平所作為賄賂之
前金，並告知走私船舶係「隆安一號」，預定於八十二年十二月七日二十四時後進港
，乙○○、庚○○離開「凱旋門餐廳」後，由乙○○開車載庚○○回至庚○○基隆市
○○街住處附近基隆市○○街七一九號一樓小吃店，由乙○○以呼叫器呼叫丑○○回
電至小吃店，約丑○○前來。丑○○開車來會後，由乙○○將賄款十萬元交予丑○○
收受，並轉告丑○○：渠等所開價碼業為貨主方面承諾，另十萬元於貨物安全進港後
給付及船名、擬定入港時間為八十二年十二月七日二十四時許等情，丑○○收取賄款
後，欣然稱：渠安排後會通知乙○○等語後離去。甲○○、丑○○得知「隆安一號」
入港時間後，彼二人認八十二年十二月七日二十四時以後之班次，係由該所警員黃大
展、郭益甫二人負責船筏進出港檢查勤務，彼二人不便買通，且調動該班夜間全部執
勤人員，時間太急迫動作過大，不宜安排，乃議定請貨主更改進港時間，提前於八十
二年十二月七日二十時至二十四時之間進港，渠等可更改值班表安排親信人員負責執
行船筏檢查之勤務，便利「隆安一號」走私船進港，予以包庇；並由丑○○於八十二
年十二月七日上午，約乙○○至正濱魚市○○巷道內見面，乙○○並約同庚○○到場
，丑○○告以上開另定之時間，庚○○即於同日十二時十九分許，以電話通知楊隆盛
，楊隆盛告以：接運私貨之車輛原安排在當日二十四時，另行安排接駁車輛、搬貨人
員不及，並提議將時間改在八十二年十二月九日二十時至二十四時之間進港，嗣由楊
隆盛打電話與己○○決定船舶於八十二年十二月九日二十時至二十四時之間進港，由
己○○轉告戊○○以無線電通知陳朝榮於八十二年十二月九日二十時至二十二時間，
由正濱漁港進港，入港後泊於基隆市○○路正濱漁市場旁碼頭。(五)、另乙○○經由庚
○○轉告另定之進港時間後，即通知甲○○及丑○○。甲○○、丑○○確定船隻入港
時間後，即共同基於收賄及包庇走私之犯意聯絡，甲○○依職權命丑○○將和平所八
十二年十二月九日二十時至二十四時間之值班勤務表予以更動，將原負責船筏進出港
安全檢查之警員陳志峰調為內勤值班人員，將原排定值班之人癸○○調為守望人員，
原排定執行船筏檢查之丁○○則予留用，由癸○○與丁○○共同服該班檢查進出港船
筏勤務，並由甲○○將包庇意旨暗示丁○○、癸○○對入港之船舶檢查，而丁○○、
癸○○亦應允之。至於擔任帶班執行檢查勤務之巡佐子○○，則因甲○○、丑○○認
子○○執行勤務素來草率懶散，對子○○之勤務部分未作更動。嗣陳朝榮、潘建光、
蘇崇成、賴德藏果依戊○○之指示，於八十二年十二月九日二十一時十五分，將「隆
安一號」駛入正濱漁港，丁○○、癸○○乃會同不知情之安檢憲兵吳聲源登船查驗，
子○○則留在所內，未登船從事查驗。丁○○、癸○○二人明知「隆安一號」係以「
上架」為由臨時入港之他港籍漁船，且於報單上並無自野柳出港後，申請並經准許由
正濱漁港進港之記載，依規定應對「上架」船舶所載貨物，作詳實之查驗、紀錄，竟
因該次勤務係經主管甲○○「主動」、「急迫」調派，明知「隆安一號」係經甲○○
、丑○○同意包庇入港之船隻，彼等竟基於共同之犯意聯絡，於登船檢查時，目睹前
三艙、後艙均係滿艙魚貨，顯係走私物品，竟不依法查扣或報告帶班之巡佐子○○處
理，且登船後未據實檢查即予放行，核准「隆安一號」違規駛入正濱漁港內，使船載
約一千箱之走私大陸酒類得以順利進港卸貨，不被查獲。嗣彼等二人與甲○○、丑○
○共同基於偽造文書之犯意聯絡及行為分擔，由丁○○於「機漁船（含船員）進出港
檢查表」（下稱漁船進出港檢查表）上，逕依船長陳朝榮所述，偽載「上架」二字之
不實查驗結果，未將其與癸○○所見之漁貨滿載情形記載於表列「記載事項」中之「
漁獲量」、「其他」等欄，用以表示該船係空艙，再交由船長陳朝榮將記載上開不實
查驗結果之「漁船進出港檢查表」交與值班警員陳志峰登記，利用不知情之陳志峰在
其掌管之「基隆港務警察所入出海舢舨漁船進出港登記簿」進港欄「漁獲量」項內，
填載不實之「上架」無貨之不實內容；嗣丁○○、癸○○明知「隆安一號」漁船之貨
載與船長所述情形有異，顯有走私等情，竟又基於前揭概括犯意，由丁○○在「基隆
港務警察所和平島派出所員警工作紀錄簿」上（下稱員警工作紀錄簿），偽載「隆安
一號」進港之處理情形為：漁檢部分係「檢查良好」、守望情形為「所外監控、狀況
良好」云云之不實記載，再由癸○○在該工作紀錄簿之負責守望之紀錄人欄簽名，而
將此不實事項登載彼等職務上掌管之公文書上，均足以生損害於公眾及警務機關對船
筏進出港查驗之正確性。(六)、嗣陳朝榮、潘建光、蘇崇成、賴德藏將「隆安一號」停
泊於正濱漁市場旁正濱漁港碼頭後，即與在場等候之戊○○、杜世朝及不知情「隆安
一號」報關事務處理人符蘊和、潘建光之女友接頭後，先後離船。己○○旋於八十二
年十二月十日，安排「隆安一號」漁船在基隆市○○路「東隆造船廠」（下稱東隆造
船廠）上架，以伺機卸貨，並向不詳姓名之人租用載運車輛二輛，供作運送私貨之用
，己○○復向陳彥塥（即陳有明，案發後更名為陳彥塥，已判刑確定）租用冷凍功能
全無之車號ＧＮ－三八○號冷凍車一輛及偽裝作為押運用之帆布車一輛，並請陳彥塥
安排僱用走私卸貨所需人員，嗣陳彥塥以每人三千元之價格，僱得搬運工人二十五人
到現場進行搬運。嗣八十二年十二月十日二十四時許，陳彥塥即自行駕駛己有帆布車
，與所僱工人二十五人、冷凍車司機李建隆等至「東隆造船廠」內，與綽號「建國」
等不詳成年男子，基於彼等為他人運送走私物品之犯意聯絡及行為分擔，依己○○之
指示進行走私卸貨、載運等工作。(七)、另和平所警員劉啟楠、陳志峰、王膺程等因查
知丁○○及癸○○前揭就「隆安一號」漁船進行安全檢查之舉動有異，乃警告子○○
：「隆安一號」係似老闆（即甲○○）的船，有從事走私之嫌，以資提醒子○○注意
，惟子○○不予置理。嗣劉啟楠對「隆安一號」加以監視，果於八十二年十二月十日
中午，發現「隆安一號」已在和平所對面基隆市○○路「東隆造船廠」上架，確知「
隆安一號」應有走私行為，隨即告知子○○，子○○始信為真，並自行於該日中午，
前往「東隆造船廠」查看。同日晚間許，子○○自行外出視查「隆安一號」在「東隆
造船廠」之走私情形，並已確知有走私情事，乃於同日二十三時五十分許，自不詳之
處以公共電話通知服八十二年十二月十一日零時至二時巡邏勤務之同所警員黃大展，
囑該班巡邏人員黃大展、洪志煌於服勤後，應行經「東隆造船廠」查看當地走私情形
，黃大展、洪志煌等依子○○指示，於八十二年十二月十一日零時二十分許，在該所
第五號巡邏箱簽到後，駛抵「東隆造船廠」觀察走私情形。迨一時許，黃大展等返所
將所見走私情形報告子○○，因甲○○當日係外宿，子○○為帶班巡佐，可自行命令
查緝，仍指示黃大展等前往監控，等其命令處理，不得擅自採取查緝行動；子○○因
對甲○○利用其負責查驗之班次包庇走私竟未告知，大為不悅，乃呼叫甲○○回所示
意，並叫醒警員劉啟楠、李宏仁、王建華、熊維屏待命前往緝私，偽以查走私之形式
，圖謀私利之目的，甲○○接獲子○○通知後，決意到現場以遂包庇，乃先回所，與
子○○「密談」後，由甲○○基於前揭包庇走私之概括犯意，率同子○○與不知情之
劉啟楠、李宏仁於當日一時五十五分許自和平所簽出，同車往查，王建華、熊維屏因
著裝不及，未能跟上。迨甲○○、子○○、劉啟楠、李宏仁等抵達現場時，第一、二
輛走私車輛（己○○等以「老大」、「老二」稱之）已於同日零時三十分左右滿載私
貨後離去，第三輛ＧＮ－三八○號冷凍車甫行裝貨，甲○○為免走私行為為所屬警員
劉啟楠、李宏仁發現，即命劉啟楠、李宏仁在外守候警戒，不得進入，僅夥同子○○
進入走私巷道內，進入後，見現場ＧＮ－三八○號冷凍車上，正在裝運私酒，工人亦
在附近進行搬運，仍不予緝貨捕人，斯時，乙○○在現場見甲○○等到場，知甲○○
係業經買通之人，誤以子○○係已為甲○○買通之所屬，乃自行進入走私現場找甲○
○，請甲○○、子○○，勿予查緝人、船及私貨，將走私物品放行，甲○○因早已被
買通，且與丑○○共同收受賄款前金十萬元，乃本於前意，偽向乙○○表示：如巡佐
子○○不予查緝，即可放行，示意乙○○向子○○查探意向，乙○○隨即向子○○示
好，並問子○○：是否可以不予查辦，子○○因乙○○之唆請遂生包庇走私縱放走私
物品之意，佯稱：只要甲○○說好就好等語，決意予以包庇縱放；乙○○探知子○○
已無意查辦時，即通知在旁之己○○入內與甲○○、子○○等「談話」，子○○經「
談話」後，於八十二年十二月十一日上午二時許始與甲○○基於二人間之犯意聯絡及
行為分擔，參與甲○○之包庇走私行為，遲至當日二時三、四十分許，仍任令工人、
貨主等在現場自由進出活動、搬貨，對車輛、走私物品、人員均不予查辦，以待己○
○與同夥提出「條件」，到場三、四十分鐘之久，毫無任何行動。(八)、同日二時二十
五分許，正濱所值班警員蔡龍鵬（已判刑確定）據一自稱為警員之不詳姓名之人以電
話向正濱所報案後，旋由巡佐梁火龍先行帶同警員蔡龍鵬、蔡國正前往「東隆造船廠
」查捕，並通知該所巡官丙○○到場。梁火龍、蔡國正、蔡龍鵬等到場後，梁火龍下
令所屬查貨抓人，在現場進行搬貨之工人見狀，紛紛逃匿，蔡龍鵬並於巷道口捕獲己
○○一名，甲○○、子○○見狀況失控，急自巷內走出，表示渠等係和平所警員，要
求正濱所將該案交由和平所處理，不得過問，實係為遂渠等包庇之不法所圖，惟未為
梁火龍所接受，梁火龍並即呼叫警網馳援，組合警網「和平九號」由基隆市警局第二
分局和一路派出所主管余天選率該所員警王和瑚、蔡俊俐及正濱所員警李英得先行到
場協助查緝走私，梁火龍即命蔡龍鵬、李英得將正濱所捕獲之己○○先行帶返該所，
交值班之辛○○看管，再返現場協助查緝，並由王和瑚在「隆安一號」上發現私酒，
捕獲藏匿於船上之不詳工人二人。甲○○、子○○見目的不達，甲○○竟將業已裝有
私酒之冷凍車鑰匙取走，堅持本案應由其「辦理」，使正濱所人員無法將車扣離。迨
丙○○到場後，經請示上級機關，並與甲○○協調後，同意由二單位會同查辦，並命
在場之人共同將剩餘私酒，自「隆安一號」漁船搬下，放置於ＧＮ－三八○號冷凍車
上，甲○○始願將私藏之冷凍車鑰匙交予丙○○，經丙○○以貨車將完稅價格共計三
十四萬九千二百十九元，已逾公告管制數額之前開自大陸走私入台之大陸產製「董公
酒」五十八箱又三十三瓶、「貴州醇」六十八箱又十七瓶、「瀘州老窖」四十六箱又
二十三瓶、「貴州玉醇」五十二箱、「貴州仙台酒」十六箱又二十七瓶運回正濱所。
嗣甲○○基於隱匿有關「隆安一號」漁船走私案件之刑事證據，及使現場進行運送私
貨之人犯隱匿之犯罪故意，要求丙○○莫將私貨係在「隆安一號」上查獲之情形據實
查報，另將「隆安一號」涉案部分，由甲○○處理，而丙○○明知「隆安一號」係本
件走私罪之重要證據，依法應予查扣，如不將之據實查報扣案，則本件走私之刑事證
據及人犯將因之隱匿，無從查辦，況依當時情形顯示，該船舶如交與甲○○，甲○○
必將予以放行，不作任何處理，竟係礙於情面，應甲○○所請，與其基於共同之犯意
聯絡，未將「隆安一號」漁船予以查扣，並任令現場查獲之工人自由離去，使本案相
關刑事證據及犯罪嫌疑人得以隱匿。(九)、當日三、四時許，丙○○與上述正濱所查緝
走私人員押送扣案之前開酒類返回正濱所時，乙○○亦尾隨而至。斯時，經蔡龍鵬帶
回而交由正濱所值班警員辛○○看管之己○○發現乙○○到達，即請乙○○向丙○○
要求，允其找人頂替。乙○○為使己○○得以林松全頂替而隱匿，乃要求丙○○縱放
己○○離去，另以己○○預備之人頂替，丙○○斯時已知己○○有逃匿、替代之意，
應加強對己○○之戒護，竟不令所屬加強戒護，防止己○○逃去，對於乙○○、己○
○之上開請求，予以默許，便利己○○脫逃，己○○見所求未為丙○○拒絕，隨即以
其早已委託同意出面頂替，而實際上並未從事本件走私行為綽號「麻阿和」之林松全
。（業經第一審法院以八十三年度訴字第六十八號判決有罪確定，此部分另由台灣基
隆地方法院檢察署檢察官依法處理）至正濱所替換己○○，俟林松全到達正濱所時，
在正濱所值班負責看管己○○之警員辛○○，竟致疏於注意對己○○之看管、戒護職
務，任由其自由活動，卒使己○○得以逃脫，林松全（已判刑確定）得以入所頂替。
嗣甲○○亦尾隨正濱所警員至正濱所後，見己○○業由林松全頂替，即堅持由其製作
林松全之警訊筆錄，以隱匿「隆安一號」走私之案情，當時梁火龍命甫下勤務之蔡龍
鵬負責警訊筆錄之製作；梁永龍發覺林松全並非蔡龍鵬當場逮捕之走私犯人，向甲○
○報告，甲○○秉其隱匿該案刑事證據之犯意，向梁永龍稱：「沒其之事，其毋庸管
」等語，甲○○進行訊問林松全時，由蔡龍鵬依林松全供述製作筆錄，其間，甲○○
認林松全所述走私案查獲地點不宜據實紀錄，明知該案件係在「東隆造船廠」內之上
架船「隆安一號」上查獲，竟命蔡龍鵬將原筆錄擱置不用，另行製作筆錄，而未經林
松全供述之情形下，竟由甲○○自行陳述該走私案查獲地點：係貨主叫其「……去瑞
芳深澳電廠附近開車準備往台中，下交流道他會與我會面……」云云，命蔡龍鵬據其
所述之不實事項紀載於警訊筆錄中，蔡龍鵬發覺有異，向丙○○反應，丙○○亦稱：
依甲○○所述紀錄即可等語，蔡龍鵬（已判刑確定）雖明知上開供述實非林松全之供
述，內容亦為不實，出於無奈，乃與甲○○、丙○○基於犯意聯絡，逕依甲○○之不
實陳述記載為林松全之供詞，另依甲○○陳述之不實查獲情形，製作載有不實之查獲
經過事實之刑事案件報告書後，由丙○○在該報告書上蓋用其職名章簽核，甲○○並
乘蔡龍鵬不注意之際，將蔡龍鵬公務上掌管之原真實警訊筆錄予以隱匿，足以生損害
於警務機關對該走私案件及擴大查辦之正確性，而將林松全以涉嫌走私罪名移送法辦
。(十)、事後，張瑞鳴以每人六萬元與壬○○、戊○○充作酬勞，復委由壬○○於同年
月十一日下午四時許，將現金一百二十五萬元交與戊○○，戊○○將其中二十五萬元
留為己有，另七十萬元餘款給付李存禮，由李存禮扣除支出後，與前金合併與陳朝榮
、潘建光、蘇崇成六、四分贓，賴德藏部分則給予五萬元為酬，壬○○另於同年月十
二日中午許，將尾款二百五十萬元持至己○○住處，交與不知情之己○○之妻黃哖收
受轉交己○○後，己○○除給付搬運費八萬元與陳彥塥，由陳彥塥以每人三千元給付
其代為僱用搬運私貨之前開搬運工人外，又約請乙○○、庚○○至「凱旋門餐廳」內
，以部分私酒為正濱所查獲為由，僅由己○○給付十萬元與乙○○、庚○○二人，乙
○○留下其中六萬元，將其中四萬元交與庚○○為酬，朋分花用，至允予甲○○、丑
○○等之後謝尾款十萬元，則因部分私貨遭突來之正濱所查獲，故拒不給付，甲○○
、丑○○始未再得取另十萬元賄款等情。因而撤銷第一審關於壬○○、己○○、戊○
○、庚○○、乙○○、甲○○、丑○○、丁○○、癸○○、子○○、丙○○部分之判
決，改判論處壬○○、庚○○、乙○○、己○○、戊○○共同對於依據法令從事公務
之人員，關於違背職務之行為交付賄賂罪刑（己○○、戊○○均累犯）；甲○○、丑
○○共同依據法令從事公務之人員，對於違背職務之行為收受賄賂罪刑；丁○○、癸
○○共同依法令負責檢查人員，明知為走私物品而放行罪刑；子○○共同公務員包庇
走私罪刑；丙○○共同連續公務員明知為不實之事項，而登載於職務上所掌之公文書
，足以生損害於公眾罪刑，固非無見。
惟查：(一)、行為後法律有變更者，適用裁判時之法律。但裁判前之法律有利於行為人
者，適用最有利於行為人之法律，刑法第二條第一項定有明文。而依本條項但書為比
較時，應就罪刑有關之共犯、未遂犯、連續犯、牽連犯、結合犯以及累犯加重、自首
減輕、暨其他法定加減原因、與加減例等一切情形，綜其全部之結果，而為比較，再
適用有利於行為人之法律處斷。卷查壬○○、己○○、庚○○、乙○○所犯行賄罪，
行為後貪污治罪條例已於八十五年十月二十三日修正公布施行。有關行賄罪之刑罰，
比較修正前第十條與修正後第十一條之規定，雖其法定刑修正前所規定之處一年以上
七年以下有期徒刑，得併科新台幣三十萬元以下罰金，較修正後所規定之處一年以上
七年以下有期徒刑，得併科新台幣三百萬元以下罰金為輕。但如行為人在偵查或審判
中自白者，修正前之舊法僅規定減輕其刑，修正後之新法則規定為減輕或免除其刑。
故犯行賄罪，如於偵查或審判中自白者，應以適用有利於行為人之新法，方為適法。
原判決既認定壬○○、己○○、庚○○及乙○○等所犯行賄罪於偵查中自白其犯行，
然其於比較新舊法之適用後，仍適用修正前之貪污治罪條例第十條論處，其適用法則
難謂無違誤。(二)、無期徒刑不得加重，刑法第六十五條第一項定有明文。甲○○、丑
○○等所犯修正前貪污治罪條例第四條第一項第五款之對於違背職務之行為收受賄賂
罪，其法定本刑無期徒刑或十年以上有期徒刑部分，原審於依同條例第七條之規定加
重其刑時，未將無期徒刑部分除外，併予加重，其適用法則亦有可議。(三)、按共犯貪
污所得財物採連帶沒收主義，故依修正前貪污治罪條例第九條規定，就所得財物諭知
追繳沒收，應不問共犯之間，分受數額如何，對於犯罪所得財物之全部，均應負共同
連帶之責任，方屬適法。原判決既認定甲○○、丑○○共同收受賄賂新台幣十萬元，
然其主文僅宣告「所得新台幣十萬元，應予追繳沒收，如全部或一部無法追繳時，應
以其財產抵償之。」，而未諭知「共同」所得新台幣十萬元，應予「連帶」追繳沒收
之意旨，亦難謂為適法。(四)、共同正犯，乃係在合同意思範圍以內，各自分擔犯罪行
為之一部，互相利用他人之行為，以達其犯罪之目的；故各共同正犯者間，非僅就其
自己實施之行為負責，並應在犯意聯絡之範圍內，對於其他共同正犯所實施之行為，
亦共同負責。又共犯之犯意聯絡，不以明示之意思表示為限，即有默示之動作表示其
意思之合致亦無不可。原判決事實欄記載甲○○、丑○○共同基於收賄及包庇走私之
犯意聯絡，甲○○命丑○○將和平所八十二年十二月九日二十時至二十四時間之值班
勤務表更動，改由癸○○與丁○○共同服該班檢查進出港船筏勤務，並由甲○○將包
庇意旨暗示丁○○、癸○○對入港之船舶檢查，而丁○○、癸○○亦應允之。嗣丁○
○、癸○○明知「隆安一號」係經甲○○、丑○○同意包庇入港之船隻，彼等竟基於
共同之犯意聯絡，於登船檢查時，目睹前三艙，後三艙均係滿艙魚貨，顯係走私物品
，竟不依法查扣或報告帶班之巡佐子○○處理，且登船後未據實檢查即予放行，核准
「隆安一號」違規駛入正濱漁港內，使船載約一千箱之走私大陸酒類得以順利進港卸
貨，不被查獲等情（見原判決事實欄五）。如果屬實，則丁○○、癸○○二人，與甲
○○、丑○○之間，對甲○○、丑○○包庇走私之犯罪行為，是否有犯意之聯絡及行
為之分擔而成立共同正犯，即非全無疑義而待究明。乃原審對此未詳加調查說明，遽
謂懲治走私條例第十條第一項所謂包庇走私，係指對於走私犯罪加以相當保護，以排
除其外來之阻力而言，與同條例第九條第一項，僅明知為走私物品而放行之情形有別
，丁○○、癸○○就「隆安一號」進行安檢時，未予詳查而予放行之行為，係犯懲治
走私條例第九條第一項之放行走私罪等語，並變更檢察官依包庇走私罪起訴之法條，
依放行走私物品罪論處，而置丁○○、癸○○與甲○○、丑○○之間，就包庇走私之
犯行是否有犯意之聯絡及行為之分擔於不論，亦嫌速斷。(五)、刑法第一百六十三條第
一項所定公務員縱放職務上依法逮捕拘禁之人或便利其脫逃之罪，係指公務員對於職
務上依法逮捕拘禁之人，於其逮捕拘禁中，故意縱放或便利其脫逃而言，若其所縱放
或便利脫逃者並非在其職務上逮捕拘禁之中，則其人縱係依法逮捕拘禁之人，仍與該
罪之構成要件不符。原判決事實欄記載，丙○○返回正濱所時，乙○○亦尾隨而至，
斯時，經蔡龍鵬逮捕先行帶回交由正濱所值班警員辛○○看管之己○○即請乙○○向
丙○○要求，允其找人頂替，乙○○乃要求丙○○縱放己○○離去，另以己○○預備
之人頂替，丙○○斯時已知己○○有逃匿、替代之意，應加強對己○○之戒護，竟未
令所屬加強戒護，防止己○○逃去，對於乙○○、己○○之上開請求，予以默許，便
利己○○脫逃。己○○隨即找林松全至正濱所替換，俟林松全到正濱所時，在正濱所
值班負責看管己○○之警員辛○○，竟致疏於注意對己○○之看管、戒護職務，任由
其自由活動，卒使己○○得以脫逃等情（見原判決事實九）。其理由亦說明己○○委
由乙○○向丙○○遊說，經丙○○同意後，始由林松全頂替，己○○終得輕易走出正
濱所，而無人阻擋等情，已據乙○○、己○○供認不諱等語。如果非虛，丙○○既同
意乙○○之關說縱放己○○，並以林松全頂替，使己○○輕易走出正濱所，則其行為
究竟是縱放依法逮捕拘禁之人或係便利其脫逃，已非無疑義而待釐清。且當時己○○
係在辛○○看管、戒護之中，丙○○又如何能便利其脫逃，原判決亦未於理由內詳加
說明，復於理由內謂辛○○負有看管人犯、戒護安全之職，竟疏未盡對依法逮捕之人
犯己○○之看管、戒護之責，任由己○○自由活動，終使己○○得以逃脫等語。則己
○○之所以逃脫，究竟係出於丙○○之縱放或係便利其脫逃所致，抑或係辛○○疏於
戒護、看管所致，原判決亦未詳加調查說明，遽論丙○○便利脫逃罪，致事實記載與
理由說明未盡一致，亦有可議。(六)、原判決以戊○○、張瑞鳴、葉勝明、壬○○、己
○○及「隆安一號」漁船船主李存禮、船長陳朝榮、船員潘建光、蘇崇成、輪機長賴
德藏、介紹人杜世朝，共同基於走私及非法航行至大陸之犯意聯絡，由陳朝榮、潘建
光、蘇崇成、賴德藏等四人依戊○○之指示，共同駕駛「隆安一號」漁船自台北縣野
柳漁港出海，未經主管機關許可，直駛大陸福建省馬尾港停靠，載運大陸物品「董公
酒」等走私物品入境台灣等情，因認戊○○、壬○○、己○○與陳朝榮、潘建光、蘇
崇成、賴德藏、李存禮、張瑞鳴、葉勝明等共犯懲治走私條例第二條第一項、台灣地
區與大陸地區人民關係條例第八十條第一項前段之罪。然查上開關係條例第八十條第
一項前段係規定中華民國船舶、航空器或其他運輸工具所有人、營運人或船長、機長
、其他運輸工具駕駛人違反第二十八條第一項規定者，為其成立要件。故必有上開身
分之人，違反上開規定始能成立。微論原判決對「隆安一號」漁船是否為中華民國之
船舶未詳加記載認定，已難資為判斷其適用法律當否之依據。且上訴人戊○○、壬○
○、己○○如均不具備上開身分，又何能與李存禮、陳朝榮、賴德藏等共犯該條例第
八十條第一項前段之罪，原判決理由內亦未說明，尚有未合。(七)、當事人聲請調查之
證據如與本案之待證事實無關緊要者，事實審法院固可於判決內說明其理由，不為無
益之調查，若於證明事實，確有重要關係，而又非不易調查或不能調查，則為明瞭案
情起見，自應盡職權能事，踐行調查之程序，否則，縱於判決內說明無庸調查，仍係
審判期日應行調查之證據未予調查，其判決即難謂為適法。上訴人癸○○、丁○○於
第一審及原審均陳稱八十二年十二月九日二十一時十五分許，會同子○○、吳聲源上
「隆安一號」漁船檢查，當時因滿艙漁獲覆蓋，無法看見艙內，並無酒味，只有油煙
味甚濃，檢查約二十分鐘，並未發現任何非法物品等情，並聲請傳喚證人吳聲源（見
第一審卷第一宗第一四一頁，原審卷第二宗八十五年十月十五日聲請調查證據狀）。
查癸○○、丁○○、子○○是否登船檢查，有無確實檢查，是否有發現走私物品等情
，與彼等是否有包庇走私或放行走私物品之犯行，至有相關，而當時會同現場檢查之
吳聲源是否有所目睹，自有傳訊吳聲源詳予調查之必要，而該聲請狀已陳報吳聲源之
住址，又非不能調查，乃原審僅以該證人不知有早擬縱放走私情事，尚不能證明蔡、
吳有依規定開艙檢查云云，而未予傳訊，亦難謂已盡證據調查之能事。(八)、子○○所
犯懲治走私條例第十條第一項之公務員包庇走私罪，最輕本刑為七年以上有期徒刑，
依刑事訴訟法第三十一條規定，屬於強制辯護之案件，子○○未選任辯護人為其辯護
，原審雖於八十五年十月三十日上午九時三十分最後言詞辯論期日指定律師楊思勤為
其辯護，其審判筆錄亦記載楊律師為被告子○○辯護，如辯護意旨狀所載字樣，但核
閱卷宗，該律師原係己○○之選任辯護人，雖曾就己○○部分提出辯護意旨狀，但未
曾提出對子○○之辯護書狀或上訴理由狀，與未經辯護無異，所踐行之訴訟程序，自
屬不合法。上訴人己○○、壬○○、戊○○、庚○○、乙○○、丑○○、甲○○、丁
○○、癸○○、子○○、丙○○分別提起上訴，指摘原判決關於此部分不當，尚非無
理由，應認有撤銷發回之原因。又關於甲○○、丙○○另涉犯貪污治罪條例第六條第
一項第四款圖利罪嫌，乙○○、庚○○另犯懲治走私條例第二條第一項之走私罪嫌，
原判決不另為無罪諭知部分，基於審判不可分原則，併予發回。
二上訴駁回部分：
按刑事訴訟法第三百七十六條所列各罪之案件，經第二審判決者，不得上訴於第三審
法院，法有明文。本件上訴人辛○○因過失便利脫逃部分，原審係依刑法第一百六十
三條第二項論處罪刑，核屬刑事訴訟法第三百七十六條第一款之案件。依首開說明，
既經第二審判決，自不得上訴於第三審法院，辛○○竟復提起上訴，顯為法所不許。
據上論結，應依刑事訴訟法第三百九十七條、第四百零一條、第三百九十五條前段，
判決如主文。
中      華      民      國    八十六    年     十二     月     三十     日
                              最高法院刑事第七庭
                                  審判長法官  董  明  霈
                                        法官  丁  錦  清
                                        法官  賴  忠  星
                                        法官  林  茂  雄
                                        法官  王  居  財
      右正本證明與原本無異
                                              書  記  官
中      華      民      國    八十七    年      一      月      六      日
